臺灣臺北地方法院民事判決　　　　　95年度保險簡上字第11號
上　訴　人　甲○○○
訴訟代理人　乙○○
被 上訴 人　幸福人壽保險股份有限公司
法定代理人　丙○○
訴訟代理人　丁○○
當事人間請求給付保險金事件，上訴人對於民國95年6 月21日本
院臺北簡易庭94年度北保險簡字第46號第一審簡易判決提起上訴
，本院於民國96年3 月14日言詞辯論終結，判決如下：
    主      文
上訴駁回。
第二審訴訟費用由上訴人負擔。
    事實及理由
一、上訴人起訴主張：訴外人即要保人中國國民黨中央委員會以
    上訴人之配偶江永爐為被保險人，向被上訴人投保中國國民
    黨黨員團體平安保險，保單號碼KＺ0000000000（下稱系爭保
    險契約），約定保險事故為「被保險人因遭受意外傷害事故
    ，致其身體蒙受傷害而致殘廢或死亡」，若保險事故發生以
    致死亡時，被上訴人應給付意外身故保險金新台幣（下同）
    250,000 元，保險期間自民國94年1 月1 日起一年。嗣被保
    險人江永爐於94年2 月20日上午2 時20分許騎乘車號LXN-81
    6 重型機車行經嘉義縣新港鄉○○村○○○ ○○路7 公里處南
    向車道，遭同向行駛車號不明之車輛自後方追撞倒地，江永
    爐經送醫急救後不治死亡。上訴人為系爭保險契約中指定之
    受益人，自得請求被上訴人賠付保險金，經於94年3 月13日
    向被上訴人提出理賠申請後，逾十五日仍未獲給付，被上訴
    人應依保險法第三十四條規定給付法定遲延利息。為此，本
    於系爭保險契約之法律關係，求為命被上訴人給付保險金及
    法定遲延利息之判決等語。並聲明：
  (一)原判決廢棄。
  (二)被上訴人應給付上訴人250,000 元，及自94年3 月29日起至
    清償日止，按年息10﹪計算之利息。
二、被上訴人則抗辯：
  (一)系爭保險契約之要保人在訂立保險契約時即已指定受益人為
    法定繼承人，並在約定書第二條定有順位，受益人之認定必
    須先確認該人是否為被保險人之繼承人、有無繼承權存在，
    倘若有繼承權存在，尚須依約定書第二條之順位予以確定受
    益人，上訴人既已拋棄繼承，自非受益人，無保險金請求權
    存在。
  (二)被保險人江永爐為酗酒後駕車，依一般社會通念係屬會發生
    意外事故之可預料危險行為，其在酗酒後駕車發生死亡結果
    乃不違反其意欲，而有未必故意，且與死亡結果之發生亦有
    相當因果關係，故江永爐之死亡非出於意外，依保險法第二
    十九條第二項規定，非被上訴人承保之保險事故範疇。
  (三)況依系爭保險契約除外條款第十七條第一項第一、三、四款
    約定，江永爐之死亡結果為其故意酗酒駕車行為、犯罪行為
    所致，且血液酒精含量達156 ㎎/d1 ，已超過道路交通安全
    法令禁止之標準，為系爭保險契約除外不保項目，被上訴人
    不負給付保險金之責任。
  (四)並聲明：上訴駁回。
三、兩造不爭執之事實（詳見本院95年11月14日準備程序筆錄，
    卷第89、91頁：
  (一)中國國民黨中央委員會以上訴人甲○○○之配偶江永爐為被
    保險人，向被告投保中國國民黨黨員團體平安保險，保單號
    碼KＺ0000000000，約定之保險事故為「被保險人因遭受意外
    傷害事故，致其身體蒙受傷害而致殘廢或死亡」，保險事故
    發生時被上訴人應給付保險金，身故死亡保險金為250,000
    元，保險期間自94年1 月1 日起一年。
  (二)被保險人江永爐於94年2 月20日上午2 時20分許，騎乘車號
    LXN-81 6之重型機車行經嘉義縣新港鄉○○村○○○ ○○路7
    公里處南向車道，遭同向行使之不明車輛追撞倒地，經急救
    後仍不治死亡。
  (三)上訴人甲○○○為江永爐之繼承人，但已拋棄繼承。
  (四)上訴人曾於94年3 月13日、94年8 月8 日向被上訴人申請保
    險金理賠，被上訴人於94年3 月16日、94年8 月12日收受該
    理賠申請書。
四、本件經兩造在本院95年11月14日準備程序期日協商整理後（
    見本院卷第89頁），所爭執之重點在於：
  (一)上訴人是否為系爭保險契約之受益人？是否因其業已拋棄繼
    承即喪失保險契約受益人地位？
  (二)被上訴人抗辯江永爐係故意酗酒、酒後駕車，因此所導致之
    死亡結果為可預料之事故，非保險法、保險契約所稱之意外
    事故，另亦屬於保險法第二十九條第二項故意致保險事故發
    生情形，依系爭保險契約除外責任（原因）第十七條第一項
    第一、三、四款除外原因約定，其不負保險金給付責任，是
    否可採？
五、現就兩造爭執之重點分述如下：
  (一)上訴人是否為系爭保險契約之受益人？是否因其業已拋棄繼
    承即喪失保險契約受益人地位？
  1.上訴人就此主張：系爭保險契約要保書已記載受益人為「法
    定繼承人順位」，而約定書第二條第二項所定之身故保險金
    受益人順位與民法法定繼承人順位非完全等同，故系爭保險
    契約之受益人並非民法之法定繼承人，與繼承人、繼承權之
    概念無關，上訴人既然為約定書第二條所載第一順位受益人
    即配偶，自不因已拋棄繼承而影響此受益人地位，況拋棄繼
    承僅係未能繼承遺產，尚不影響原具有繼承人之身分，故上
    訴人仍得本於受益人地位請求給付保險金等語。
  2.按受益人乃保險金受領人，此觀保險法第五條規定可知，受
    益人所得之賠償請求權為固有之權利，並非繼受而來，故若
    保險金約定在被保險人死亡時給付於其所指定之受益人，則
    此金額不得為被保險人之遺產（保險法第一百十二條、第一
    百十三條規定參照）。經查，系爭保險契約所約定之保險事
    故為「被保險人因遭受意外傷害事故，致其身體蒙受傷害而
    致殘廢或死亡」，乃兩造所不爭執者，是以，其保險性質為
    保險法第一百三十一條規定之傷害保險。又保險法第一百三
    十二條第二款規定：傷害保險契約應載明受益人之姓名及與
    被保險人之關係或確定受益人之方法；準此，傷害保險契約
    「受益人之指定」可以記載特定姓名之方式，或僅記載確定
    受益人之方法為之。
  3.在保險契約僅約定或指定受益人與被保險人之身分關係時，
    則在當被保險人發生保險事故而死亡，決定保險金之歸屬時
    ，除須就保險契約之文字為文義解釋外，更應探究被保險人
    之真意。經查：
  (1)要保人中國國民黨與被上訴人簽訂系爭保險契約時，因被保
    險人人數眾多，無從逐一指定受益人，故僅記載確定受益人
    之方法為「法定繼承人順位」，並於約定書第二條第二項內
    約定身故保險金受益人先後順位，除經被上訴人陳述綦詳外
    ，另有兩造不爭執真正之團體保險要保書、約定書在卷可稽
    （見本院卷第49至51頁）。
  (2)次查，前開約定書第二條第二項約定內容為：「身故保險金
    受益人約定先後順位如下：第一順位：配偶、第二順位：子
    女、第三順位：父母、第四順位：兄弟姊妹、第五順位：祖
    父母，同一順位同時有二位以上時，應以其中一人為代理受
    理人。」，與團體保險要保書所載受益人與被保險人之關係
    為「法定繼承人順位」即民法第一千一百三十八條、第一千
    一百四十四條規定繼承順位，依序為直系血親卑親屬、父母
    、兄弟姊妹、祖父母，並與配偶共同繼承，於無上開順位繼
    承人時，始由配偶單獨繼承不同。可知，系爭保險契約業已
    明白指定受益人為被保險人之法定繼承人，並依民法繼承編
    規定決之。換言之，系爭保險契約受益人地位之取得應以具
    備法定繼承人身分為前提要件，倘非被保險人江永爐之法定
    繼承人，自未取得受益人地位。至於約定書第二條第二項固
    記載「配偶」、「子女」、「父母」、「兄弟姊妹」、「祖
    父母」依序為受益人，惟上開要保書受益人欄既另有指定，
    自應以受益人欄所載為準。
  (3)再者，關於團體保險要保書指定之受益人即「法定繼承人」
    之定義，應依我國民法繼承編之規定決定，又該法第一千一
    百七十四條設有拋棄繼承之規定，參諸繼承拋棄溯及於繼承
    開始時發生效力（同法第一千一百七十五條規定），是拋棄
    繼承人，自繼承開始時起即未取得繼承權、不具繼承人資格
    ，非屬被繼承人之「法定繼承人」。
  (4)末查，上訴人雖為被保險人江永爐之配偶，但其已於被保險
    人江永爐發生保險事故死亡後二個月內，聲明拋棄繼承，此
    業經臺灣嘉義地方法院准予備查在案，並經原審依職權調閱
    臺灣嘉義地方法院94年度繼字第295 號拋棄繼承事件卷宗屬
    實，更為兩造所不爭執者（見前開三之(三)）。揆諸前揭說明
    ，上訴人既已拋棄繼承權，其對江永爐之繼承權即應溯及自
    被保險人江永爐死亡、繼承開始時喪失，自始即未取得繼承
    權，而不具法定繼承人之身份，即非系爭保險契約所指定之
    受益人，堪予認定。
  4.承此，上訴人非系爭保險契約之受益人，無權請求被上訴人
    給付保險金。
  (二)因上訴人非受益人而無權請求給付保險金，故兩造其餘如四
    之(二)所列爭點，即江永爐死亡是否出於意外、與契約所約定
    之保險事故是否該當，及有無系爭保險契約除外不保事項等
    情，即與本件判決結果無影響，無須加以審究。
六、綜上所述，上訴人主張其為系爭保險契約之受益人，為無可
    取，被上訴人抗辯上訴人既已拋棄繼承，已非江永爐之繼承
    人，不具受益人地位，無從請求給付保險金，為可採。從而
    ，上訴人本於系爭保險契約之法律關係及依保險法第三十四
    條規定，請求被上訴人給付保險金250,000 元及法定遲延利
    息，為無理由，不應准許。其假執行之聲請亦失所附麗，應
    併予駁回。原審為上訴人敗訴之判決，及駁回其假執行之聲
    請，並無不合。上訴意旨指摘原判決不當，求予廢棄改判，
    為無理由，應予駁回。
七、本件為判決之基礎已臻明確，兩造其餘之陳述及所提其他證
    據，經本院斟酌後，認為均於判決之結果無影響，亦與本案
    之爭點無涉，自無庸逐一論述，併此敘明。
八、據上論結，本件上訴為無理由，依民事訴訟法第四百三十六
    條之一第三項、第四百四十九條第一項、第七十八條，判決
    如主文。
中　　華　　民　　國　　96　　年　　3 　　月　　28　　日
                  民事第三庭  審判長法  官  吳光釗
                                    法  官  管靜怡
                                    法  官  賴錦華
以上正本係照原本作成
本判決不得上訴
中　　華　　民　　國　　96　　年　　3 　　月　　29　　日
                                    書記官  林桂玉
